【裁判字號】    94,選訴,40
【裁判日期】    951101
【裁判案由】    違反公職人員選舉罷免法
【裁判全文】
臺灣桃園地方法院刑事判決              94年度選訴字第40號
公  訴  人  臺灣桃園地方法院檢察署檢察官
被      告  庚○○
選任辯護人  陳萬發律師
            關維忠律師
被      告  戊○○
選任辯護人  袁健峰律師
            陽文瑜律師
上列被告因違反公職人員選舉罷免法案件，經檢察官提起公訴（
94年度選偵字第38號），本院判決如下:
    主  文
庚○○、黃山峰均無罪。
    理  由
一、公訴意旨略以：被告乙○○係現任桃園縣議員並為角逐桃園
    縣第16屆縣議員選舉之桃園市選區候選人，被告庚○○係被
    告乙○○競選服務處之秘書，而被告戊○○則係位於桃園縣
    桃園市○○○街 207號之「加蒂御林園」社區主任委員。詎
    被告乙○○（本院另案審理中）為期能順利當選，竟與被告
    庚○○及被告戊○○共同基於對有投票權人交付不正利益之
    犯意聯絡，由被告乙○○授意被告庚○○於94年9 月18日中
    秋節前某日，提供由桃園縣議會公開採購，由「利仁實業有
    限公司」得標，作為致贈各社團辦理活動用，而由被告乙○○藉辦社團活動之名義向桃園縣議會取得，再交由競選服務
    處人員貼上有紅色祝福語紙條及乙○○名片之竹酢液香皂
    禮盒（以下簡稱香皂禮盒）共48盒（每盒值新臺幣100 元）
    予被告戊○○，供被告戊○○作為「加蒂御林園」社區中秋
    節晚會摸彩之用，而被告乙○○於中秋節晚會當天，亦親至
    「加蒂御林園」社區代表抽獎，並將上開禮盒頒發給中獎住
    戶，且藉機向在場具有投票權之人請託支持，而被告戊○○
    鑑於大部分社區住戶沒有獲得上開禮盒，遂向被告乙○○請
    求亦能提供予其他住戶，被告乙○○亦當場允諾，並於94年
    9 月下旬中秋節過後某日，再由被告庚○○補送同樣式之香
    皂禮盒及乙○○選舉文宣1 批，轉由被告戊○○發放予中秋
    節晚會未抽中禮盒之其他住戶，前後被告乙○○共贈送香皂
    禮盒計約100 盒之不正利益予「加蒂御林園」社區住戶林麗
    青等人，以使其能順利當選桃園縣議員，而約為投票權之一
    定行使。嗣為警於94年10月3 日中午12時50分許，在被告戊○○位於桃園縣桃園市○○路123 號4 樓住處查獲竹酢液香
    皂禮盒及選舉文宣，在「加蒂御林園」社區警衛室及社區住
    戶林麗青等人住處查獲竹酢液香皂禮盒，共扣得香皂禮盒40
    盒、選舉文宣152 張，始循線偵悉上情，而認被告黃山峰、
    庚○○共同涉犯違反公職人員選舉罷免法第90條之1 第1 項
    對於有投票權人之人，交付不正利益，而約其投票權為一定
    行使之罪嫌云云。
二、按犯罪事實應依證據認定之，無證據不得認定犯罪事實，又
    不能證明被告犯罪者，應諭知無罪之判決，刑事訴訟法第15
    4 條第2 項、第301 條第1 項分別定有明文。次按認定犯罪
    事實所憑之證據，雖不以直接證據為限，間接證據亦包括在
    內；然無論直接或間接證據，其為訴訟上之證明，須於通常
    一般之人均不致於有所懷疑，而得確信其為真實之程度者，
    始得據為有罪之認定，倘其證明尚未達到此一程度，而有合
    理性懷疑之存在，無從為有罪之確信時，自應為被告無罪之
    判決，最高法院76年度台上字第4968號判例意旨亦可參照。
    又按公職人員選舉罷免法第90條之1 第1 項之賄選罪係以對
    於有投票權之人，行求期約或交付賄賂或其他不正利益，而
    約其不行使投票權或為一定之行使為構成要件，亦即須視行
    為人主觀上是否具有行賄之犯意，而約使有投票權人為投票
    權一定之行使或不行使；客觀上行為人所行求期約或交付之
    賄賂或不正利益是否可認係約使投票權人為投票權之一定行
    使或不行使之對價，以及所行求、期約、交付之對象是否為
    有投票權人而定，上開對價關係，在於行賄者之一方，係認
    知其所行求、期約或交付之意思表示，乃為約使有投票權人
    為投票權一定之行使或不行使；在受賄者之一方，亦應認知
    行賄者對其所行求、期約或交付之意思表示，乃為約使其為
    投票權一定之行使或不行使，且對有投票權人交付之財物或
    不正利益，並不以金錢之多寡為絕對標準，而應綜合社會價
    值觀念、授受雙方之認知及其他客觀情事而為判斷，最高法
    院92年台上字第893號判例意旨可資參照。
三、訊據被告庚○○、戊○○固不否認被告庚○○為乙○○之秘
    書、被告戊○○為「加蒂御林園」社區管理委員會主任委員
    ，而乙○○確有於中秋節晚會當天，親至「加蒂御林園」社
    區參與該社區中秋節晚會，因該社區大部分住戶沒有獲得禮
    盒，被告乙○○遂允諾要送香皂禮盒給該社區住戶，並於94
    年9 月下旬中秋節過後某日，由被告庚○○補送香皂禮盒至
    該社區，轉交由身為該社區主任委員之被告戊○○發放香皂
    禮盒給住戶等情，惟均堅決否認有何違反公職人員選舉罷免
    法第90條之1 第1 項對於有投票權人之人，交付不正利益，
    而約其投票權為一定行使之犯行，且被告庚○○、戊○○均
    辯稱：乙○○以縣議員之職責為縣民爭取舉辦活動之用品，
    並不違法，且該香皂禮盒確實作為社區中秋節晚會之摸彩品
    ，其目的純係表達支持社區活動之心意，藉以聯繫民眾間之
    情感，應不違法，況當日提供摸彩品贊助活動之民意代表不
    只乙○○1 人，至事後補送之香皂禮盒，因晚會活動當日，
    因社區住戶熱列且表示摸彩品數量太少，縣議員乙○○遂在
    現場熱烈氣氛下，承諾補送給每戶1 份，此係其當時活動氣
    氛下被動所為，亦是爭取縣議會補助而來，均非基於賄選意
    圖而贈送，並未要求住戶日後選舉縣議員時，應投票支持乙○○，且該香皂禮盒之價格為24元，並未超過法務部宣傳之
    30元，衡諸現今國民社會生活之經濟狀況，並不足以構成賄
    選之對價相當性等語。而本件公訴人意旨認被告庚○○、戊○○涉有公職人員選舉罷免法第90條之1 條1 項之犯行，無
    非係以證人溫玉惠、證人丙○○、張榮坤、丁○○於警詢之
    證述加蒂御林園社區確有收到香皂禮盒及乙○○之宣傳單，
    並有發送香皂禮盒給住戶等情；與證人即加蒂御林園社區住
    戶溫玉惠、林麗青、朱宏明、黃順平、王正耀、趙秀蕊、李
    秀珠、徐鑑鑽、徐李阿蘭、張雅貞、林淑君、魏寶珠、陳美
    如、游正雄、詹秀玉、夏宏台、丘慕真、朱采蘋、蔣博章、
    葉益成、王雅萍、己○○、甲○○於警詢之證述有收到香皂
    禮盒等情；以及扣案之竹酢液香皂禮盒40盒、選舉文宣152
    張為其論據。經查：
(一)證據能力部分：
  (1)按被告以外之人於審判外之言詞或書面陳述，除法律有規定
    者外，不得作為證據；被告以外之人於偵查中向檢察官所為
    之陳述，除顯有不可信之情況外，得為證據；又被告以外之
    人於審判外之陳述，雖不符前4 條之規定，而經當事人於審
    判程序同意作為證據，法院審酌該言詞陳述或書面陳述作成
    時之情況，認為適當者，亦得為證據，當事人、代理人或辯
    護人於法院調查證據時，知有第159 條第1 項不得為證據之
    情形，而未於言詞辯論終結前聲明異議者，視為有前項之同
    意，刑事訴訟法第159 條第1 項、第159 條之1 第2 項、第
    159 條之5 分別定有明文。查本案證人即共同被告庚○○、
    戊○○於檢察官偵查時經具結後所為之陳述，固屬傳聞證據
    ，然檢察官、被告及其選任辯護人於本院行準備程序時對於
    上開證據之證據能力均不爭執，嗣經本院於審理期日就上開
    偵訊筆錄逐一提示並告以要旨，迄至本案言詞辯論終結前，
    被告及其選任辯護人就此部分證據能力均未聲明異議，且經
    本院審理時已進行交互詰問程序，已保障被告之詰問權，本
    院審酌渠等陳述及證據資料作成時之情況，核無違法取證或
    其他瑕疵，認為以之作為證據為適當。又本案證人溫玉惠、
    丙○○、張榮坤、丁○○、張天耀、林麗青、朱宏明、黃順
    平、王正耀、趙秀蕊、李秀珠、徐鑑讚、徐李阿蘭、張雅貞
    、林淑君、魏寶珠、詹秀玉、陳美如、夏宏台、丘慕真、朱
    采蘋、蔣博章、葉益成、王雅萍於警詢之證述，固屬傳聞證
    據，然被告及惟辯護人雖知上開證據資料為傳聞證據，但於
    本院準備程序及審判期日中則表示對上開證據資料之證據能
    力不予爭執，且迄至言詞辯論終結前亦未再聲明異議。本院
    審酌上開證據資料製作時之情況，尚查無違法不當及證明力
    明顯過低之瑕疵，亦認為以之作為證據應屬適當，故揆諸前
    開法律規定與說明，爰逕依刑事訴訟法第159 條之5 規定，
    認前揭證據資料均例外有證據能力。
  (2)至證人己○○、甲○○於警詢中所為之陳述，亦屬被告以外
    之人於審判外所為陳述，屬傳聞證據，而被告庚○○、戊○○之選任辯護人於本院行準備程序時，已就上開供述之證據
    能力提出爭執，主張無證據能力，經審酌該陳述之內容，並
    考量證人己○○、甲○○均於本院審理時經傳喚到庭具結作
    證，認證人己○○、甲○○於警詢時之陳述，尚非為證明本
    件犯罪事實之存否所必要者，且多屬證人個人臆測之詞（詳
    如後述），又與刑事訴訟法第159 條之2 或第159 條之3所
    定情形亦不符，復查無其他得例外取得證據能力之法律依據
    ，是依刑事訴訟法第159 條第1 項規定，應認不具證據能力
    。然證人己○○、甲○○於警詢中所為之陳述，雖不得直接
    作為認定犯罪事實存否之證據，惟於詰問過程中，如為與先
    前所述不一致之陳述時，仍容許以之作為彈劾證據，用以爭
    執其先後不一致陳述之證明力（最高法院著有94年度臺上字
    第68881 號判決參照），併予敘明。
(二)實體部分：
1.乙○○為桃園縣第15屆縣議員，被告庚○○為乙○○之秘書，
  戊○○則係位於桃園縣桃園市○○○街207 號「加蒂御林園」
  社區之主任委員及鄰長，而加蒂御林園社區舉辦94年度中秋節
  晚會，乙○○有提供由桃園縣議會採購之香皂禮盒，交給被告
  戊○○作為中秋節晚會摸彩之用，而上開社區於中秋節晚會當
  天，乙○○有到場，並代表抽獎、頒發禮物給中獎住戶，又承
  諾補送相同之香皂禮盒至該社區，請被告戊○○分送給社區住
  戶等情，業據證人即被告庚○○、戊○○，證人溫玉惠、丙○○均證述明確。又加蒂御林園社區之住戶溫玉惠、林麗青、朱
  宏明、黃順平、王正耀、趙秀蕊、李秀珠、徐鑑鑽、徐李阿蘭
  、張雅貞、林淑君、魏寶珠、陳美如、游正雄、詹秀玉、夏宏
  台、丘慕真、朱采蘋、蔣博章、葉益成、王雅萍均有收到上開
  乙○○所贈送之香皂禮盒各1 盒等情，業據證人林麗青、朱宏
  明、黃順平、王正耀、趙秀蕊、李秀珠、徐鑑鑽、徐李阿蘭、
  張雅貞、林淑君、魏寶珠、陳美如、游正雄、詹秀玉、夏宏台
  、丘慕真、朱采蘋、蔣博章、葉益成、王雅萍於警詢時證述明
  確，並有搜索扣押筆錄、扣押物品目錄表在卷可稽，及扣案之
  香皂禮盒40盒、選舉文宣152 張可資佐證；且臺灣省各縣市議
  會第16屆（新竹市、嘉義市第7 屆）議員選舉候選人申請登記
  日期為94年9 月30日起至10月4 日止，有臺灣省選舉委員會94
  年9 月26日公告影本1 份（本院卷第149 頁）在卷可稽，此部
  分事實固堪信為真實。
2.證人即共同被告戊○○於本院審理時證稱：加蒂御林園社區94
  年中秋節晚會時，乙○○有上台說話，但被告庚○○沒有公開
  致詞，乙○○上台說話時，沒有跟社區住戶說她要選議員，願
  意送禮品，要大家支持他等語（見本院卷第119 頁）；且觀諸
  公訴人所援引用以證明被告有賄選行為之證人林麗青等人於警
  詢之證述，均未曾有提及乙○○或被告庚○○、戊○○有於中
  秋節晚會向住戶表示乙○○要參選議員，願意送禮品，要大家
  支持等情，足認乙○○並無藉該晚會以答應贈送禮品，而請託
  該社區住戶具有投票權者支持其競選等情甚明。
3.證人即共同被告庚○○於本院審理時證稱：乙○○在加蒂御林
  園社區中秋節晚會活動上，有答應住戶，沒有抽到獎品的，要
  每戶送1 份香皂禮盒，該社區管理委員會主任委員戊○○就跟
  乙○○說社區有96戶，乙○○才說1 戶補送1 盒等語（見本院
  卷第125 頁）；且證人即共同被告戊○○於本院審理時證稱：
  扣案香皂禮盒1 批是中秋節後，被告庚○○打電話給我說乙○○在中秋節晚會上答應給我們社區的香皂禮盒已經送到警衛室
  ，我忘記送的數量，因為乙○○來參加我們社區中秋節晚會，
  手上沒有拿東西，之前摸彩時，我們社區有人沒有摸到香皂禮
  盒，就有人起鬨說吳議員我們有人沒有摸到香皂禮盒，是否可
  以補足，乙○○問我們社區有幾戶，我回答96戶後，乙○○就
  對著台下的住戶當場承諾說要送100 盒，我於摸彩時有告訴住
  戶香皂禮盒是乙○○提供，且我去向被告庚○○領摸彩品時，
  被告庚○○沒有說上開摸彩品作為社區住戶支持乙○○競選之
  對價品，又我係利用下班回來時間逐戶發放，剩下的香皂禮盒
  就放在警衛室，通知住戶自行領取等語（見本院95年6 月27日
  審判筆錄）；核與證人徐鑑讚於警詢時證稱：香皂禮盒是94年
  中秋前一天作為社區摸彩用，是社區主任委員戊○○爭取來的
  ，我在中秋節前一天要摸彩時，看到香皂禮盒，才問被告戊○○該香皂禮盒是他向他朋友乙○○幕僚人員所爭取的，摸彩當
  天發放的香皂禮盒約有20、30盒左右，當天後來乙○○議員有
  到我們社區參加烤肉晚會，社區住戶當時反應發的太少，乙○○當時在現場用麥克風問在場的住戶我們社區有幾戶，主任委
  員戊○○回答乙○○本社區有96戶，當時乙○○承諾過2 天會
  補足，通通有獎，我印象中是2 、3 天前的晚上，由主任委員
  戊○○拿香皂禮盒給我太太，沒有其他附加物品，也沒有交代
  何事等語相符（見偵(1)卷第95至96頁）；足認上開香皂禮盒確
  係乙○○於加蒂御林園社區94年中秋晚會上，因有住戶摸彩未
  獲得香皂禮盒，應當時住戶要求而答應補送給住戶等情甚明。
  證人即共同被告戊○○於本院審理時復證稱：在發放香皂禮盒
  過程中，並無提到希望住戶支持乙○○競選等語（見本院卷第
  120 頁）；且證人林麗青於警詢時證稱：香皂禮盒是社區主委
  即被告戊○○交付給我，被告戊○○交付時並沒有特別告知我
  原因等語（見上開偵卷第61頁）；證人朱宏明於警詢時證稱：
  我是在社區大門前拿的，應是社區管理委員會的人發放，至於
  該人員為何人我不清楚，該人聲稱此香皂禮盒為中秋節禮品，
  並無說些什麼，贈送品上有附送1 張名片，是桃園縣乙○○議
  員所屬之名片等語（見上開偵卷第67頁）；證人黃順平於警詢
  時證稱：我是於94年9 月18日在社區中庭拿到香皂禮盒，我聽
  說是議員送的，是因社區中秋節晚會提供之禮品，盒子上有貼
  乙○○祝福的話等語（見上開偵卷第72-73 頁）；證人王正耀
  於警詢時證稱：香皂禮盒是社區管理委員會主任委員戊○○於
  94 年9月27日或28日拿到我家裏，戊○○說是乙○○送給社區
  每戶的中秋節晚會禮物等語（見上開偵卷第78-79 頁）；證人
  趙秀蕊於警詢時證稱：我只知道香皂禮盒是現任主委說係乙○○議員所提供，因為社區中秋節有舉辦晚會，有摸彩，但乙○○議員當日未帶禮品，並說日後補送等語（見上開偵卷第83-8
  4 頁）；證人李秀珠於警詢時證述：於中秋節過後沒幾天，由
  社區管理委員會主任委員送香皂禮盒過來給我，說是人家答應
  送的禮盒，人家是誰我不知道，而盒子外面貼有乙○○之名片
  ，我已經撕掉等語（見上開偵卷第88-89 頁）；證人徐李阿蘭
  於警詢時之證述：香皂禮盒係在中秋節過後，大樓主委戊○○
  送來，由我孫子收下來，並沒有告知我們為何要送禮盒，該禮
  盒上有貼紅色字條及名片1 張等語（見上開偵卷第99頁）；證
  人張雅貞於警詢時證述：我是於94年9 月25日在自家收到香皂
  禮盒，禮盒是一位自稱主委的男子所送來的，他說是中秋節禮
  盒，盒上貼有乙○○之名片（見上開偵卷第104 至105 頁）；
  證人林淑君於警詢時證述：我大概於中秋節過後1 個星期後在
  家中收到，是我社區的主委贈與，他說是中秋節禮品，，盒上
  貼有乙○○議員的名片及祝福等語（見上開偵卷第110 至111
  頁）；證人魏寶珠於本院審理時證述：我是在中秋節過幾天後
  在家中收到香皂禮盒，是社區的主委送的等語（見上開偵卷第
  116 至117 頁）；證人陳美如證稱：中秋過後幾天由社區主委
  送香皂禮盒來我家，我有看到貼有乙○○之名片，主委發放社
  區每戶1 盒，主任委員只說是社區發放的，我沒有參加中秋節
  晚會等語（見上開偵卷第118 至119 頁）；證人游正雄於警詢
  時證稱：於94年9 月18日左右，我們社區主委戊○○拿香皂禮
  盒來我家，戊○○並有說為何要送禮盒的原因，我記不得禮盒
  之特徵或標示，我因用不到香皂，所以就丟掉了等語（見上開
  偵卷第123 至12 4頁）；證人夏宏台於警詢時證稱：於94年9
  月19日晚間8 時許，由社區主委親自將香皂禮盒送到我家，主
  委稱是乙○○送的，乙○○答應要給社區的，禮盒上本來有名
  片，但被我撕掉了等語（見上開偵卷第130 至131 頁）；證人
  丘慕真於警詢時證稱：於94年9 月19日約晚間7 時許，由社區
  主委送香皂禮盒來我家，他有跟我女兒說是乙○○送的中秋節
  禮品，香皂禮盒外有貼乙○○之名片及宣傳單等語（見上開偵
  卷135 至136 頁）；證人朱采蘋於警詢時證稱：於中秋節過後
  1 個星期，由社區主委戊○○送香皂禮盒到我家中給我，他說
  這是乙○○議員對我們社區的心意，禮上貼有乙○○議員對民
  眾感謝的話及貼有乙○○議員的名片，但已被我撕掉等語（見
  上開偵卷第141 至142 頁）；證人蔣博章於警詢時證稱：我於
  94年9 月約中秋節過後，在自家，由一位自稱主委的男子將香
  皂禮盒交付給我，該男子說這禮盒要送給我，我以為是社區中
  秋節晚會剩下的禮盒，因為我眼睛有重度弱視，而禮盒上標籤
  內容我看不清楚等語（見上開偵卷第146 至147 頁）；證人葉
  益成於警詢時證述：於中秋節過後，由社區主委在樓下碰到我
  時拿香皂禮盒給我，他只稱是中秋節禮物，外面貼有名片及紅
  色文宣等語（見上開偵卷第148 至149 頁）；證人王雅萍於警
  詢時證述：於94年9 月19日晚上7 時許由戊○○親自送香皂禮
  盒給我，但未說明原因，僅將禮盒留下後即離開等語（見偵卷
  第153 至154 頁）；證人詹秀玉於警詢時證述：我是於中秋節
  剛過時，返家看到該香皂禮盒在我家門口，我就拿進來，我不
  知道何人贈與的，香皂禮盒外面貼有乙○○之名片1 張及粉紅
  文宣等語（見上開偵卷第125 至126 頁）。則上揭證人林麗青
  等人之證述，亦僅係證述香皂禮盒是被告戊○○送來的，被告
  戊○○或有告知是乙○○贈送的中秋節禮物、或僅是告知中秋
  節禮物、甚或未告知原因等情；況依證人詹秀玉之證述其未與
  送香皂禮盒至其住處門口之人照面或對談過，則尚難以此認定
  被告戊○○有告知該社區住戶即證人林麗青等人該香皂禮盒是
  乙○○答應贈送的或贈送的等語，以及上揭證人林麗青等人均
  有收受由被告戊○○發送且由乙○○提供贈送之香皂禮盒等情
  ，即遽以認定是被告有何期約或行求而交付賄賂之行為。
4.被告戊○○利用下班時間將香皂禮盒分送給社區各住戶，尚未
  分送部分則放在社區警衛室等情，業據證人黃山峰證述明確；
  又證人即加蒂御林社區警衛丁○○於本院審理時證稱：證人丙○○跟我說那是中秋節摸彩禮物，因為我們有3 班守衛，我只
  知道有香皂禮盒放在警衛室，我沒有代為發放香皂禮盒，94年
  加蒂御林園社區有辦中秋節聯歡會，但我當天沒有上班等語明
  確（見本院第97至105 頁）；且證人丙○○於本院審理時亦證
  稱：香皂禮盒送來時，不是我簽收的，中秋節聯歡晚會我不在
  場，我已下班，本案扣案香皂禮盒是我在值班時上1 班即丁○○交接給我，告訴我說是發放給住戶剩下來的，上1 班並無指
  示這剩下22盒香皂如何處理，丁○○於交接時只有說是管委會
  主委授意發放，我知道香皂禮盒是用來作中秋節摸彩禮物；另
  香皂禮盒放在警衛室讓住戶領取的時間係於扣案前約有3 到5
  天，有的住戶係經過警衛室，我看到後知道他沒有領取，我就
  叫他來領，有的住戶是主動來警衛室領取，我們把香皂禮盒交
  給住戶時，並沒有同時把乙○○之宣傳文宣（指扣案之宣傳單
  ）交給住戶，也沒有交代住戶要支持乙○○競選縣議員，上1
  班的人在交接時，有說是管委員會主委授意發放香皂等語（見
  本院卷第105 至113 頁），並有守衛值勤記錄表1 份附卷可稽
  。足認香皂禮盒確實係由社區管理委員會主任委員即被告戊○○授意發放給該社區住戶，於發放時，並未有任何言語上要求
  住戶於年底縣議員選舉時需支持乙○○，或為一定投票權之行
  使或不行使等行為。
5.雖乙○○所贈送與加蒂御林園區社區住戶之香皂禮盒外盒上貼
  有乙○○之名片及紅色字條各1 張等情，業據上揭證人林麗青
  等人於警詢時證述明確，以及證人戊○○於本院審理時證述綦
  詳。經本院當庭勘驗扣案之香皂禮盒，勘驗結果：「香皂禮盒
  共40盒，1.取其中1 盒勘驗，長20.4公分、寬18.2公分、高
  3.2 公分、內裝6 塊。2.其中1 盒只有貼有乙○○名片，有貼
  名片及紅色字條的有29盒，只貼有紅色字條有6 盒，名片及紅
  色字條都沒有貼的有4 盒，上面均註記有住址，但不知何人所
  記載。3.香皂禮盒正面貼有乙○○名片者，名片上方貼有紅色
  字條，紅色字條載有如偵卷第29頁所示之文字，名片上是載桃
  園縣議員乙○○。4.每個香皂禮盒正面的左下角皆印有桃園縣
  議會議長曾忠義、副議長邱奕勝敬贈。5.凡貼有乙○○名片之
  禮盒，所貼之處，均將上開贈送物品的落款人處遮住。6.乙○○名片上面有載明其為縣議員。」有本院95年10月17日勘驗筆
  錄在卷可稽。而紅色字條上載有如偵卷第29頁之文字為：【「
  親愛的朋友：中秋佳節快樂，祝福是一份心意，也是一種永恆
  。在這中秋月圓人團圓的時候，桃園女兒寶玉在此聲聲深深祝
  福您，闔家平安，幸福滿滿，富貴年年。」、「感謝您多年來
  對寶玉一路的相挺，一路伴隨，面對年底的選戰必定是一場接
  一場更艱困的挑戰，但寶玉從政的理念依然會堅持理想，始終
  如一，不會被動搖改變，待人處世也將秉持一生的朋友做永遠
  的服務，寶玉會用更堅定的行動，加倍的服務，努力回報您，
  再一次深深聲聲感謝您，祝福您桃園的女兒乙○○敬賀服務專
  線0000000 行動電話0000000000」】，又該香皂禮盒上所附乙○○之名片上則印載有：【「一生的朋友」、「永遠的服務」
  、「桃園縣議員乙○○」】等字樣，紅色字條上之文字顯係一
  位現任縣議員，在中秋佳節，基於選區民眾表達祝福與關心，
  藉以聯繫民眾間情感，以身為現任縣議員表示其將會繼續為大
  家服務，香皂禮盒上所附之名片或紅色字條均未印載「縣議員
  候選人」字樣，而係印載「縣議員乙○○」之字樣，其上之文
  字客觀上並無法得知在於行賄者之一方，係認知其所行求、期
  約或交付之意思表示，乃為約使有投票權人為投票權一定之行
  使或不行使；在受賄者之一方，亦無法認知行賄者對其所行求
  、期約或交付之意思表示，乃為約使其為投票權一定之行使或
  不行使之意思。
6.證人己○○於本院審理時先證稱：被告戊○○拿香皂禮盒至我
  家送給我時，被告戊○○並沒有說什麼等語（見本院卷第240
  頁）；嗣又改稱：我於警詢時確曾陳述被告戊○○送香皂禮盒
  1 盒來時，告訴我說「你可知道啦！」我自己心理明白是乙○○為了現要選舉送來，因為禮盒本來放在管理室，當時在競選
  活動期間，且於上面有乙○○之名字等語，且證人己○○就被
  告戊○○是否有跟其說「你可知道啦！」這句話時，先證稱：
  被告戊○○沒有說什麼，後改證稱：警詢所述實在等語；嗣另
  改稱可能是我自已搞錯，但我在警局確實有說被告戊○○告訴
  我說「你可知道啦！」等語（本院95年8 月23日審判筆錄），
  則證人己○○證述被告戊○○於拿禮盒給他時有無告訴他「你
  可知道啦！」等語之前後證述已明顯不一，且被告戊○○拿給
  證人己○○之香皂禮盒上雖有貼（如偵卷第29頁）前所述內容
  之乙○○之名片及紅色字條，然其上並未有記載「候選人」等
  字樣，僅記載「縣議員乙○○」，則證人於前揭警詢之證述，
  且係其個人推測及臆測之詞，尚不足認為不利於被告之認定。
  另證人甲○○於本院審理時證稱：我回家看到香皂禮盒1 盒放
  在我家門口，不知道是誰送的，收到香皂禮盒後也沒有人跟我
  說明禮盒之用意等語明確（見本院卷第127 頁），足認甲○○
  收到香皂禮盒時，與送香皂禮盒至其住處之人並未有碰面或交
  談過等情，況且證人甲○○於本院審理時亦證稱：於警詢時稱
  說選舉要到了，會有候選人送一些小禮物，是因為我之前有看
  過類似面紙之類的，因為沒有人跟我說這些東西做何用途，我
  是因為看到禮盒上之相片、人名才聯想到選舉，我沒有參加94
  年中秋節晚會等語明確（見本院卷第127 頁），足認證人甲○○因未參加94年社區之中秋節晚會，又於收受香皂禮盒時並未
  遇到贈送者，其不知何人所贈送，顯見被告並未對甲○○為行
  求或期約於選舉中為一定之行使或不行使之行為。雖香皂禮盒
  上貼有（如偵卷第29頁）前所述內容之乙○○之名片及紅色字
  條，然其上並未有記載「候選人」等字樣，僅記載「縣議員乙○○」，其個人認為是候選人因選舉所送之小禮物，乃係證人
  個人推測之詞，且與事實不符。況證人甲○○於本院審理時已
  證稱：我不會因為收了上面貼有乙○○文宣品之香皂禮盒而決
  定投票支持他等語，足認乙○○贈送之香皂禮盒顯非賄選之對
  價。
7.扣案之宣傳單152 張，經本院當庭勘驗結果：「1.宣傳單為折
  疊式卡片，長12.2公分、寬8 公分。2.宣傳單共有4 面，其內
  容如94度選偵字第38號卷第11頁所示。」，有本院勘驗筆錄在
  卷可稽（見本院95年10月17日審判筆錄）。上揭宣傳單上雖已
  明確記載「桃園縣縣議員候選人乙○○」等字樣，然證人丁○○於本院審理時證稱：放在警衛室之宣傳單不僅只有乙○○的
  宣傳單，尚還有其他候選人的宣傳單，主委即被告戊○○並無
  指示我如何處理宣傳單等語；證人丙○○於本院審理時證稱：
  司機交付宣傳單時，只有請我轉交給鄰長，並沒有其他指示，
  香皂禮盒比宣傳單先出現在警衛室，我忘記宣傳單係於何時交
  付，惟係在被警查扣前幾天，乙○○的司機將宣傳單交給我，
  當天晚上我就交給鄰長太太等語（見本院卷第105 至113 頁）
  。證人溫玉惠於警詢時證稱：宣傳單是我在警衛室領取的，因
  為我們是鄰長，警衛拿給我請我分發至本鄰各住戶信箱內等語
  ，而扣案之宣傳單152 張均是在被告戊○○住處所查扣，尚未
  出現在社區任何地方等情，分別經證人即共同被告戊○○於本
  院審理時證述綦詳、證人溫玉惠於警詢時證述（偵卷第32 頁
  ）明確，並有搜索扣押筆錄、扣押物品目錄表（偵卷第33 至
  35頁）在卷可稽，足認扣案之宣傳單152 張均尚未交給該社區
  有投票權之住戶，且是在乙○○於中秋節晚會答應贈送之香皂
  禮盒送達該社區後，乙○○服務處人員始將該宣傳單送至該社
  區警衛室，再由警衛交付給被告戊○○之妻溫玉惠，該宣傳單
  並未與香皂禮盒同時發放給該社區住戶等情甚明，故尚難以扣
  案之宣傳單152 張，即遽以推認被告拿香皂禮盒贈送給該社區
  住戶之行為即為被告係為了乙○○參選縣議員而要求有投票權
  住戶於投票時為一定行使或不行使之行為。
8.況乙○○贈送給加蒂御林園社區住戶之香皂禮盒，係以該社區
  住戶每1 戶為1 個發放對象，業經證人戊○○、丙○○於本院
  審理時證述明確（本院卷第105 至121 頁），且證人甲○○於
  本院審理時亦證稱：我家中我先生，兩個兒子均有投票權，只
  收到香皂禮1 盒等語明確（見本院第126 頁），並有守衛值勤
  表、便條紙各1 份在卷可稽，是本案被告所發放之香皂禮盒係
  以住戶1 戶為單位作為發放對象，並非以選舉人數決定禮盒數
  量多寡而發放。再者，為維護選舉之公平性，固應嚴禁候選人
  以不公平之金錢手段競選，惟何謂不公平，則應於不違背國民
  之法律感情與認知下，就社會一般生活經驗而為判斷。現時臺
  灣社會，於選舉之際，候選人為加深選民之候選人之印象，並
  拉抬候選人聲勢，各種宣傳手法殆不可免，其等於文宣廣告中
  夾雜面紙、原子筆等贈品或於選舉造勢晚會中贈送扇子、帽子
  等物，時有所見，然非謂有此等行為即可遽認係屬賄選，尚須
  斟酌依現時社會大眾觀念、人民生活水準等，候選人所提供之
  贈品，是否足以動搖有投票權人之投票意向，亦或僅係候選人
  主觀上作為加深選民對其印象之用，以為判斷，非謂一有競選
  相關言論，其所為贈送物品之行為，即屬賄選。本件被告之行
  為究否係賄選，除斟酌其可能之主觀犯意外，亦應參酌一般社
  會通念，該香皂禮盒1 盒是否可能影響選民之投票意願而綜合
  考量，始足當之。本件乙○○所提供之香皂禮盒，市面上均有
  出售，但因乙○○所提供之香皂盒上印載有「桃園縣議會議長
  曾忠義、副議長邱奕勝敬贈」字樣，只有桃園縣議會於網路公
  開招標，及由利仁實業有限公司於網路上得標，單價每盒24元
  （含稅），每盒100 元等語，業據證人張天耀於警詢時證述明
  確（見偵卷第51至52頁），並有統一發票、財物採購契約1 份
  在卷可稽。況證人甲○○、己○○於本院審理時均明確證稱：
  不會因為收受到上開香皂禮盒而決定投票支持乙○○等語明確
  ；又加蒂御林園區住戶林麗青等人於警詢之證述亦未有證述渠
  等會因為收到香皂禮盒而投票給乙○○等語。是公訴人雖以網
  路上與扣案香皂一樣之香皂每個零售價為15元，每盒為100 至
  120 元，以超過法務部所規定參考標準30元，惟以我國現今國
  民平均所得已有相當之水準之情況，衡諸社會常情，尚難認一
  區區24元或檢察官所主張市售100 至120 元之香皂禮盒足以影
  響投票權人之投票意向。雖該社區住戶表示未抽到禮盒而要求
  乙○○再為提供，然住戶要求乙○○贈予該香皂禮盒之原因不
  一而足，或係出於好奇、或出於貪婪，住戶要求贈與香皂禮盒
  至多僅足以證明乙○○所提供之香皂禮盒受到現場住戶之歡迎
  及喜愛，尚難僅單憑此即遽以推論乙○○提供之香皂禮盒已足
  達到影響民眾之投票意向。
9.公訴人另以乙○○於本院曾自承以加蒂御林園區社區之中秋晚
  會為由向縣議會申請紀念品、摸彩品等物，且被告庚○○、黃
  山峰均稱本案香皂禮盒之領取、收執從未有簽收單據等程序，
  堪信香皂禮盒之取得與一般向縣議會領取紀念品、摸彩品已屬
  有別，況證人即共同被告戊○○於本院審理時曾證稱：上開香
  皂禮盒之發放即係逐戶發放，並未將摸彩時已獲得禮品之住戶
  除外，更足徵上開禮盒之發放與中秋節摸彩等活動無涉，而實
  係被告為期使乙○○得順利當選第16屆縣議員，與利用被告戊○○身兼鄰長及加蒂御林園區管委會主委，與各住戶熟識並可
  舉辦社區活動之身分、基於對有投票權人交付、行求賄而約其
  投票為一定行使之犯意，而交付上開香皂禮盒云云。有關桃園
  縣內機關學校及社團舉辦活動，向桃園縣議會申請提供紀念品
  或摸彩品，須由桃園縣議會本屆議員服務處行文或由桃園縣議
  會本屆議員請託之名義，行文向桃園縣議會申請，經桃園縣議
  會收文後，由機關團體補助申請業務承辦人簽辦，循正常陳核
  程序，經批示後，(一)紀念品部分則由物品管理承辦人將相關文
  件傳真給得標廠商於活動舉辦前逕送申請單位，經由申請單位
  於簽收單蓋妥該單位全銜之關防（圖記或圓戳）及簽收人簽名
  具領，得標廠商於每月月底備妥紀念品送達清冊、申請紀念品
  之相關文件及簽收單向桃園縣議會辦理結算工作，始完成該申
  請程序。(二)另批示摸彩品部分，多係每年3 節申請單位舉辦聯
  歡摸彩活動，物品管理承辦人員電話聯繫申請單位連絡人，就
  桃園縣議會物品倉庫現有物品通知到會領取。(三)有關加蒂御林
  園管理委員會以94年9 月1 日加蒂御峰字第940902號函，向桃
  園縣議會申請提供紀念品，並由第15屆縣議員黃哲鍾請託，經
  批示為摸彩品2 份，由黃哲鍾議員於94年9 月16日向桃園縣議
  會簽收電磁爐1 份及提鍋1 份，此有桃園縣議會95年5 月8 日
  桃議總字第0950001678號函暨檢送之函文、簽收單在卷可稽。
  則若社區管理委員會因舉辦活動，向桃園縣議會申請提供紀念
  品或摸彩品，須由縣議員服務處行文或由議員請託之名義行文
  向桃園縣議會申請，並有一定簽收程序甚明。然證人即共同被
  告庚○○於本院審理時證稱：94年中秋節後補送給加蒂御林園
  社區的香皂禮盒是服務處剩下的等語（見本院卷第125 頁），
  與共同被告乙○○於本院審理時自承：送加蒂御林園社區住戶
  之香皂禮盒是其之前申請剩下來的等語，與乙○○前於本院調
  查、審理時稱係其代向縣議會申請等語雖有不符，然觀諸乙○○送給前揭社區住戶之香皂禮盒，雖於一般市面上即可購得之
  香皂，然因其香皂外面包裝盒上均印載有「桃園縣議會議長曾
  忠義、副議長邱奕勝敬贈」字樣，只有桃園縣議會於網路公開
  招標，由利仁實業有限公司於網路上得標之香皂禮盒才會印製
  該字樣等情，業據證人張天耀於警詢時證述明確（見上開偵卷
  第51至52頁），雖被告2 人或乙○○並未提出任何向桃園縣議
  會申請為贈送給加蒂御林園區住戶之香皂禮盒之相關收執及簽
  收單據，然如前所述，被告於發送香皂禮盒給加蒂御林園社區
  住戶時或乙○○於中秋節晚會應允贈送香皂禮盒給住戶時，被
  告及乙○○均未曾提及或要求該社區住戶就投票權為一定之行
  使或不行使之行為之客觀上行為，故尚難以未有加蒂御林園區
  管理委員會透過乙○○向縣議會申請紀念品之相關之資料或收
  執或簽收單據，而認定被告有何公訴人所指之賄選犯行。
五、綜上所述，本件公訴人所舉之證據尚不足以證明被告主觀上
    有何行賄之意圖，再者，客觀上亦乏證據證明被告交付予社
    區住戶之香皂禮盒，已達影響民眾之投票意向之程度，是
    本件被告犯罪尚屬不能證明，依首揭說明，自應為無罪判決
    之諭知。
據上論斷，應依刑事訴訟法第301條第1項，判決如主文。
本案經檢察官柯怡如到庭執行職務。
中    華    民    國    95    年    11    月    1     日
                  臺灣桃園地方法院刑事第五庭
                          審判長法  官  潘政宏
                                法  官  吳勇毅
                                法  官  陳月雯
上正本證明與原本無異。
如不服本判決，應於判決送達後10日內向本院提出上訴狀（應附
繕本），上訴於臺灣高等法院。
                                書記官  吳瓊英
中    華    民    國    95    年    11    月    1     日


司法院資訊處製作；財團法人民間司法改革基金會備份。
